最高法院民事判決　　　　　　　　　　 111年度台上字第160號
上　訴　人　李錦炎
訴訟代理人　王聰明律師
被 上訴 人　楊閎森
　　　　　　楊玉美
上列當事人間請求塗銷抵押權登記等事件，上訴人對於中華民國
110年7月28日臺灣高等法院第二審判決（ 109年度上字第1176號
），提起上訴，本院判決如下：
    主  文
原判決廢棄，發回臺灣高等法院。
    理  由
一、本件被上訴人主張：被上訴人楊閎森為向上訴人借款新臺幣
    （下同）150萬元，提供所有坐落桃園市○○區○○段000地
    號土地（權利範圍 1萬分之74）及其上門牌號碼同區○○○
    路 000號00樓房屋，設定如原判決附表（下稱附表）一所示
    擔保債權總金額 300萬元之最高限額抵押權（下稱系爭抵押
    權）予上訴人，然兩造於民國108年4月22日簽訂抵押權設定
    契約書（兼作借據）之書面（下稱系爭契約）時，上訴人未
    告知利息係每月3分，並預收2個月利息及手續費共計13萬5,
    000 元，伊認與系爭抵押權設定契約之約定不符，於翌日向
    上訴人表示不同意設定系爭抵押權，即已撤銷系爭抵押權設
    定之錯誤意思表示，上訴人亦未交付任何借款予楊閎森。又
    被上訴人楊玉美透過訴外人李杜甫介紹，以附表二所示 3紙
    支票（下合稱系爭支票）向上訴人借款89萬元（下稱系爭借
    款），僅獲交付33萬元，經楊玉美於 109年3至5月間先後清
    償23萬9,600元，並於 110年1月14日將餘款9萬0,400元匯予
    上訴人而清償完畢等情，爰依民法第767條第1項中段規定，
    求為確認系爭抵押權所擔保之債權不存在，並命上訴人塗銷
    系爭抵押權之判決。
二、上訴人則以：楊玉美於 108年4月8日向伊借貸系爭借款，伊
    如數交付後，楊玉美即簽發系爭支票交付予伊。嗣被上訴人
    於同年月22日授權伊設定系爭抵押權，兩造已於系爭契約載
    明系爭支票為系爭抵押權擔保範圍；然楊玉美除於同年5月2
    日匯款 1萬元支付代書費及利息外，迄未清償系爭借款，系
    爭抵押權所擔保之債權仍存在等語，資為抗辯。         
三、原審將第一審所為被上訴人敗訴之判決廢棄，改判如其上述
    聲明，無非以：依系爭抵押權設定內容及系爭契約所載，足
    認系爭抵押權擔保之債權，包含楊玉美過去開立支票向上訴
    人借款而成立之債務，並非僅限於擔保楊閎森向上訴人借款
    。且依系爭契約第5條關於利息之約定載明「按年息18%計算
    （民間習慣 1.5分）」，堪認系爭抵押權之設定無被上訴人
    所述錯誤情形，被上訴人不得依民法第88條、第89條規定撤
    銷其設定系爭抵押權之意思表示。系爭抵押權擔保之債權，
    固包含楊玉美簽發系爭支票而與上訴人成立之消費借貸關係
    ，惟就附表二編號 1所示50萬元支票部分，楊玉美否認拿到
    該筆借款，證人李杜甫雖證稱：伊要求楊玉美去借錢還伊，
    因此擔任楊玉美開票之背書人，該50萬元匯入伊帳戶算是還
    伊錢，這是當天經楊玉美、伊及上訴人 3人同意等語；然證
    人所述事項與自己利害攸關，而與楊玉美利益衝突，尚難以
    證人為上開50萬元支票之背書人，即認楊玉美與上訴人合意
    將該借款匯予李杜甫以為交付。上訴人既未證明楊玉美同意
    其將借款50萬元匯予李杜甫，則此部分借款因欠缺金錢之交
    付而不成立。另就附表二編號 2所示30萬元之支票部分，楊
    玉美不爭執有借到該筆款項，堪認兩造間就此部分成立消費
    借貸關係。至於附表二編號3所示9萬元之支票部分：除被上
    訴人不爭執上訴人將 3萬元匯至楊玉美帳戶，堪認楊玉美有
    借到該筆款項外，其餘款項雖經上訴人辯以； 5萬元是當天
    以現金交付楊玉美，由李杜甫簽收；另 5,000元是預扣利息
    ，其餘 5,000元則為楊玉美同意支付之酒帳云云，然為被上
    訴人所否認。審酌上訴人自承楊玉美於其交付 5萬元當天在
    場，卻未由楊玉美本人親自簽收，而由陪同前往借款之李杜
    甫簽收，顯與事理不符；上訴人復未能證明楊玉美同意以其
    借款清償酒帳，預扣利息部分亦欠缺金錢交付要件，均不能
    成立消費借貸關係。從而，楊玉美與上訴人間以系爭支票成
    立消費借貸關係之借款本金合計為33萬元。又楊玉美與上訴
    人就上述借貸之利息約定，所述相互歧異，依上訴人所述系
    爭借款成立於系爭契約簽訂前，自無從以系爭契約所載利息
    約定為民間習慣1.5分，為上訴人所辯利息1分半之佐證；李
    杜甫復證述不知楊玉美與上訴人如何約定利息等語，堪認楊
    玉美與上訴人間就上述借款之利息未達成意思表示合致。而
    楊玉美先後於109年3月29日、4月18日、5月2日、5月10日、
    5 月21日，給付上訴人3萬9,600元、15萬元、1萬元、2萬元
    、2萬元，合計23萬9,600元，上訴人雖另辯稱：係李杜甫拿
    之前楊玉美開的票向伊借款等語，惟未能舉證證明，自難憑
    採。衡諸兩造就利息約定認知互異，則楊玉美陳稱：伊原本
    是想還部分利息，所以除開立系爭支票外，仍兌現3萬9,600
    元支票，但兩造就利息無法達成共識，上開金錢應用以清償
    本金等語，應屬可採。楊玉美以上述款項清償後，積欠上訴
    人借款本金僅餘 9萬0,400元，且上訴人不爭執楊玉美於110
    年 1月14日將該餘款匯還，堪認楊玉美就本件借款僅於33萬
    元範圍內與上訴人成立消費借貸關係，並經其清償完畢。系
    爭抵押權因上訴人於109年3月25日聲請臺灣桃園地方法院裁
    定拍賣抵押物而確定，該抵押權所擔保之借款債權既因清償
    完畢而不存在，則被上訴人依上開法律關係，請求如其上述
    聲明，應予准許等詞，為其判斷之基礎。
四、按取捨證據、認定事實固屬事實審法院之職權，惟其採證、
    認事如與經驗法則、論理法則或證據法則有悖，即難謂非違
    背法令，當事人自得援為第三審上訴之理由。查楊玉美於原
    審主張：伊於108年3月15日向上訴人借第一筆錢的利息是月
    息3分，後來上訴人答應如果有擔保品，則利息為1分半等語
    ；上訴人則辯稱：伊沒有向楊玉美要3分的月息，而是約定1
    分半的利息等語（見原審卷第 107頁），似見兩造對於有利
    息約定一節並無歧異，僅就利率之陳述不同。果爾，能否以
    兩造關於借貸利率多寡之陳述歧異，即認楊玉美與上訴人間
    之借款未約定利息？自非無研求之餘地。又楊玉美自承：伊
    當時應該欠證人（即李杜甫） 400萬元左右等語；而依證人
    李杜甫證述係伊要求楊玉美向上訴人借錢匯至其帳戶，用以
    還款等語。則就李杜甫而言，係獲得還款50萬元，其對楊玉
    美之債權因而減少，而楊玉美積欠李杜甫之債務亦減少50萬
    元，則能否謂李杜甫之證述與楊玉美利益衝突而不能採信？
    亦滋疑義。究竟楊玉美與上訴人間成立之借款數額為何？約
    定之利息若干？尚有未明。凡此攸關系爭抵押權所擔保之債
    權是否存在，及該抵押權應否塗銷之判斷，均待深究。原審
    未遑詳加調查審認，逕將楊玉美所主張之還款金額抵充本金
    ，而為上訴人不利之判決，不免速斷。上訴論旨，執以指摘
    原判決不當，聲明廢棄，非無理由。
五、據上論結，本件上訴為有理由。依民事訴訟法第477條第1項
    、第478條第2項，判決如主文。
中    華    民    國   111    年    1     月    27    日
                      最高法院民事第九庭
                          審判長法官  盧  彥  如  
                                法官  林  麗  玲  
                                法官  張  恩  賜  
                                法官  汪  漢  卿  
                                法官  吳  麗  惠  
本件正本證明與原本無異
                                      書  記  官
中    華    民    國   111    年    2     月    14    日